【裁判字號】    95,上訴,449
【裁判日期】    950522
【裁判案由】    殺人未遂
【裁判全文】
臺灣高等法院高雄分院刑事判決         95年度上訴字第449號
上  訴  人  臺灣屏東地方法院檢察署檢察官
上  訴  人
即  被  告  甲○○
指定辯護人  本院公設辯護人  丙○○
上  訴  人
即  被  告  乙○○
選任辯護人  蔡將葳  律師
上列上訴人因被告殺人未遂案件，不服臺灣屏東地方法院94年度
訴字第94號中華民國95年1 月10日第一審判決（起訴案號：臺灣
高雄地方法院檢察署93年度偵字第1530號），提起上訴，本院判
決如下：
    主  文
原判決撤銷。
甲○○殺人未遂，處有期徒刑陸年，扣案之開山刀壹把（含刀鞘
）沒收。
乙○○幫助殺人未遂，處有期徒刑貳年陸月。
    事  實
一、甲○○於民國（以下同）93年3 月7 日9 時30分許，在屏東
    縣屏東市○○路上因騎機車時接聽行動電話又逆向行駛，與
    丁○○所駕駛之機車險些發生擦撞，雙方因而起口角並生肢
    體衝突，甲○○在不甘受辱下，竟萌生殺人犯意，先電召乙○○前來尾隨丁○○返家，並告知乙○○其要回家拿「傢伙
    」後再前往丁○○住處，乙○○基於幫助之犯意，乃跟隨丁○○回家。未久，乙○○以電話告知甲○○對方丁○○住處
    位置並在該處巷口等候甲○○，於當日9 時45分許，甲○○
    即騎乘機車到達屏東市○○路744 巷12弄9 之1 號丁○○住
    處前之巷口，乙○○見甲○○帶大型開山刀前來料知有兇殺
    ，仍基於幫助殺人犯意，指出丁○○之住處，甲○○即持刀
    趨前，丁○○之妻女黃王月緞、黃世均為免事態益增嚴重，
    乃上前請甲○○不要火氣太大，惟甲○○仍不聽勸告，仍以
    手持之該支大型開山刀攻擊丁○○，丁○○見狀隨即持自家
    之球棒1 支上前防禦。雙方於對抗過程中，甲○○明知頭部
    為人體器官中樞及胸腔內有人體重要器官，以刀械朝人之頭
    部、胸腔部位刺擊揮砍，足以產生大量出血而致人於死，竟
    仍以手持之開山刀先砍丁○○之左胸1 刀，因丁○○以雙手
    阻擋，又另砍及丁○○之左手手腕，丁○○之子戊○○見此
    情形，即持鐵鏟1 支上前阻擋甲○○之刀子以保護丁○○，
    然該鏟子遭甲○○手握之開山刀砍斷後，甲○○復以刀子往
    丁○○之頭部砍殺2 刀，丁○○因傷重而跌坐於地上，並受
    有左手腕割裂傷長15公分、深約1 公分幾乎截肢、左胸壁割
    裂傷長20公分、深約1 公分、頭部割裂傷2 處至骨（分別為
    長10公分、15公分、深約0.5 公分左顳部至骨）等傷害，戊○○眼看父親傷重，立即以身抱護丁○○，而甲○○雖預見
    其接續揮砍丁○○之動作，將因此砍及戊○○，然此並不違
    背其殺人本意，故戊○○亦遭甲○○砍及背部，而受有背部
    割裂傷長20公分、深約1.5 至2 公分，肌肉翻出，及同時於
    抵抗中遭砍傷之右手指割裂傷長2 公分、深約0.5 公分近骨
    之傷害。至此，甲○○因見丁○○已因傷重大量出血跌坐地
    上，乃持刀獨自騎乘機車逃離現場，而丁○○、戊○○經家
    人送醫急救後始倖免於死，乙○○則因目睹丁○○受傷慘狀
    ，驚嚇之餘未及回神離開時，即為據報前往現場處理之員警
    當場查獲，並扣得丁○○家中所有之鐵棍1 支（即上開鐵鏟
    之柄）、甲○○所有之開山刀刀鞘1 支。嗣於同年3 月10日
    10時許，甲○○始攜其所有之前揭開山刀向警方投案。
二、案經屏東縣警察局屏東分局移送臺灣屏東地方法院檢察署檢
    察官偵查起訴。
    理  由
一、訊據被告甲○○否認殺人未遂，被告乙○○均否認幫助殺人
    未遂，被告甲○○辯稱：我沒有殺人之犯意，我是看到被害
    人丁○○、戊○○分別拿球棒和鐵鏟出來，因為氣不過，才
    拿刀揮砍云云；被告乙○○辯稱：我以為甲○○是要找丁○○理論，不知甲○○要殺人云云。惟查：
（一）被告甲○○因與被害人丁○○於案發當日發生行車糾紛，
      遂於前開時、地，持其所有之開山刀1 把，先砍被害人丁○○之左胸1 刀，被害人丁○○則持所有之球棒加以阻擋
      ，被告甲○○繼之揮砍之動作因被害人丁○○以雙手阻擋
      而砍及被害人丁○○之左手手腕，被害人丁○○之子戊○○見此情形，旋即持所有之鐵鏟1 支上前阻擋被告甲○○
      之刀子以保護父親，然該鏟子遭被告甲○○手握之開山刀
      砍斷後，被告甲○○復以刀子往被害人丁○○之頭部砍殺
      2 刀，丁○○乃因傷重而跌坐於地上，並受有左手腕割裂
      傷長15公分深約1 公分幾乎截肢、左胸壁割裂傷長20公分
      深約1 公分、頭部割裂傷2 處（分別為長10公分、15公分
      、深0.5 公分左顳部至骨）等傷害，戊○○眼看父親傷重
      ，立即以身抱護父親，而被告甲○○雖預見其接續揮砍被
      害人丁○○之動作，將因此砍及被害人戊○○，然此並不
      違背其殺人本意，被害人戊○○便亦遭被告甲○○砍及背
      部1 刀，而受有背部割裂傷長20公分深約1.5 至2 公分，
      肌肉翻出，及同時於抵抗中遭砍傷之右手指割裂傷長2 公
      分深約0.5 公分近骨之傷害，而被告甲○○因見被害人丁○○已因傷重大量出血，才持刀獨自騎乘機車逃離現場，
      而被害人丁○○、戊○○經家人送醫急救後始倖免於死，
      被告乙○○則因目睹被害人丁○○受傷慘狀，驚嚇未及回
      神時，即為據報前往現場處理之員警當場查獲等事實，業
      經證人丁○○、戊○○、黃王月緞、黃世均於原審審理時
      陳述綦詳，又證人戊○○、黃王月緞、黃世均證稱案發當
      日被告甲○○砍殺被害人丁○○之身體部位之先後次序，
      與被害人丁○○所指述雖不盡相同，然因案發當時事件發
      生突然，現場狀況混亂，及上開證人所在位置、觀看之角
      度不同，其等所見聞之過程不盡相同，才於細處略有不符
      ，但上開證人所陳關於案發當日事件發生經過、證人丁○○遭被告甲○○持開山刀砍殺，及砍殺之身體部位等情大
      抵均相一致，是以證人丁○○、戊○○、黃王月緞、黃世
      均等人前開證述被告甲○○砍殺被害人丁○○、戊○○之
      情節，應可採信。
（二）另證人丁○○雖否認有持球棒抵抗被告甲○○之攻擊，但
      證人即共同被告乙○○於於原審及本院審理時證稱當日丁○○確時有持球棒等語明確，參以被告甲○○案發後於當
      日至寶建醫院就診時，其受有左上顎臉部裂傷約5 公分、
      兩上肢多處挫傷及擦傷等傷害，且自訴其遭棒球棍打傷之
      情，有卷附之寶建醫院93年3 月9 日診斷證明書1 紙及病
      歷1 份可稽，且原審依職權函詢寶建醫院被告甲○○所受
      傷勢可能為何物所造成，經寶建醫院函覆稱其傷勢有可能
      為鈍器所造成等語，有該院94年7 月7 日寶建醫字第46
      85號函1 紙附卷可憑，再觀證人吳秉勳即當日至現場處理
      之警員於原審陳稱：將乙○○帶回派出所作筆錄時，乙○○有打電話找甲○○，但是找不到人，所以我才出去找甲○○等語，及證人林宏明即製作乙○○警詢筆錄之警員於
      原審陳稱：乙○○於警詢時，確實自始就供述對方其中1
      人持球棒，另1 人持鐵鏟之情形等語，被告乙○○與甲○○案發當日應無串供之機會，而本件雖在案發現場無扣得
      任何球棒，然依上開說明，前開鐵鏟遭被告甲○○打斷後
      應分離為鐵棍及鐵鏟頭，惟案發現場據上開證人吳秉勳、
      林宏明證述亦無留有該斷裂之鐵鏟頭，則該現場無發現球
      棒，並不足以證明被害人丁○○當時未持球棒抵抗被告甲○○，是被害人丁○○確實有持球棒抵抗被告甲○○之事
      實，亦可認定。
（三）又證人黃王月緞、黃世均雖證稱被告甲○○有持開山刀作
      勢砍殺其等2 人，惟觀以其等所證述之案發過程，其等皆
      在被告甲○○身旁不遠處，果被告甲○○確有砍殺其等之
      意，應對其等有接續揮砍之動作，但依證人丁○○、戊○○、黃王月緞、黃世均前開證詞，被告甲○○現場砍殺之
      對象主要係證人丁○○，而證人戊○○係於保護證人丁○○時始遭其砍殺，且證人黃王月緞、黃世均於本案無受有
      任何傷害，可認被告甲○○並無殺害證人黃王月緞、黃世
      均之犯意，是證人黃王月緞、黃世均所述被告甲○○欲殺
      害其等之語，應屬誤會。
（四）按刑法上殺人罪與傷害罪之區別，應視行為人有無殺意為
      斷，而判斷行為人是否具有殺人故意，雖被害人受傷部位
      、傷痕之多寡、是否為致命部位、受傷之程度、下手輕重
      、兇器種類及行為人與被害人間之關係等，不能據為認定
      有無殺意之唯一標準，但加害人之下手情形如何，於審究
      犯意方面，仍不失為重要參考資料。查頭部為人體器官中
      樞、胸腔內有人體之重要部位（如：肺臟、心臟），持刀
      械朝人之頭部、胸腔刺擊砍殺，均足以產生大量出血而致
      人於死，乃一般常人所得預見。而扣案之開山刀刀柄長14
      ．5 公分、刀刃長32公分、刀刃最寬6 公分、刀重538.6
      公克，該刀械係單刃開鋒，刀刃部分為白鐵質，此有原審
      審理卷卷附之該開山刀照片5 幀可參，並有開山刀1 把扣
      案可憑。本案被告甲○○持扣案之開山刀，由上而下朝證
      人丁○○之胸腔、頭部處揮砍，致其受有左胸壁割裂傷20
      公分深約1 公分、頭部割裂傷2 處（分別為10公分、15公
      分、深0.5 公分左顳部至骨）、左手腕割裂傷15公、深約
      1 公分幾近截肢等傷害，證人戊○○於保護其父親時，其
      背部遭被告甲○○砍殺，而受有背部割裂傷20公分、深約
      1.5 至2 公分肌肉翻出之傷害，分別有其2 人之財團法人
      屏東基督教醫院診斷證明書各1 紙在卷可憑，證人丁○○
      、戊○○上開傷勢位置，皆為人體頭部、胸部等重要部位
      ，且傷口均長達10餘、20公分，以致其2 人大量出血（參
      見警卷所附現場照片）。佐以被害人戊○○所持前開鐵鏟
      遭被告甲○○以手握之前揭開山刀砍斷一情，業據證人丁○○、戊○○、黃王月緞、黃世均分別證述屬實，均顯見
      被告甲○○持刀砍殺之用力甚猛，殺意甚堅，其實施加害
      行為時，有使人喪失生命之殺人故意至明。而被告甲○○
      於原審及本院審理時雖辯稱其係為自身防禦，始拿出開山
      刀揮砍，無殺人犯意云云，惟果真如其所言，被告甲○○
      於證人丁○○持球棒上前時，當可立即騎乘機車離去，此
      為避免遭攻擊之最好防禦方式，並不需以上開開山刀接續
      向證人丁○○揮砍，況其對要求被告乙○○尾隨證人丁○○返家，且稱自己先回家拿「傢伙」，再前往證人丁○○
      住處之事實並不爭執，倘其僅係欲與證人丁○○溝通說理
      ，何需預先攜帶極具殺傷力之前開開山刀前往，則被告甲○○前述辯解，即不足採。
（五）又証人即醫師蔡朝義於本院審理時陳稱：「（問：當時丁○○的傷有多深？）答：深度當時沒有記載，左手腕傷口
      幾乎是截肢，深度約1 公分，因為手腕接近手掌的厚度只
      有2 公分，左胸部也是約1 公分深，還沒有到胸腔，頭部
      割裂傷約0.5 公分，左顳部可以觸摸到骨頭，深度約0.5
      公分」「（問：有無生命危險？）答：當時病人的血壓69
      、41，呈休克狀況，休克就是危險狀況的徵候」等語（見
      95年5 月8 日本院審判筆錄）；証人即醫師史建中陳稱：
      「（問：戊○○背部傷多深？）答：1.5 至2 公分深，肌
      肉都跑出來了」「（問：右手拇指的傷有多深？）答：0.
      5 公分，快到骨頭了」「（問：有無生命危險？）答：還
      算穩定，有替病人輸血」等語（見95年5 月8 日本院審判
      筆錄）。因被害人丁○○被殺送醫時血壓僅69、41，呈休
      克狀況，而休克就是危險狀況的徵候，且其左顳部被殺深
      度約0.5 公分可以觸摸到骨頭，其左手腕近掌部厚度只2
      公分被砍深度約1 公分幾乎截肢，又被害人戊○○背部被
      砍長20公分、深1.5 至2 公分肌肉已翻出，亦足見被告甲○○持該開山刀行兇砍殺時確具殺人犯意。
（六）又被告甲○○行兇之開山刀刀柄長14.5公分、刀刃長32公
      分、刀刃最寬6 公分、刀重538.6 公克，係單刃開鋒，刀
      刃部分為白鐵質，因全刀長46.5公分，十分鉅大嚇人（見
      該扣案開山刀及原審103 至105 頁照片），被告乙○○見
      被告甲○○持該大型開山刀來，應可預見被告甲○○持該
      大型開山刀氣沖沖而來將會發生殺人結果，卻仍為被告甲○○指示被害人丁○○住該巷內之住處，以致造成兇殺案
      ，可見被告乙○○亦有幫助殺人之犯意。
    綜上所述，因被害人丁○○等傷勢嚴重，而該開山刀甚為銳
    利嚇人，足見應有殺人犯意，事証明確，被告甲○○所辯無
    殺人犯意云云，被告乙○○所辯以為甲○○是要找丁○○理
    論，不知甲○○要殺人云云，均顯係卸責之詞，不足採信，
    其等殺人未遂、幫助殺人未遂犯行均已堪認定。
二、核被告甲○○所為，係犯刑法第271 條第2 項、第1 項之殺
    人未遂罪；被告乙○○尾隨跟蹤被害人丁○○回家並告知被
    告甲○○該被害人住處之行為，係犯刑法第30條第1 項、第
    271 條第2 項、第1 項之幫助殺人未遂罪。被告甲○○於前
    揭時地接續之砍殺行為，同時揮砍證人丁○○及戊○○，於
    攻擊該2 被害人時並無先後之別，是其各個動作應為實質上
    一殺害行為，而非連續數殺人行為，又其以一接續殺人行為
    ，侵害該2 證人之身體法益，所為自屬一行為而觸犯數殺人
    未遂罪之同種想像競合犯，應依刑法第55條規定從情節較重
    之殺人未遂罪處斷。而被告甲○○著手於殺人行為後，被害
    人丁○○、戊○○經送醫急救得宜才倖免於死，因無死亡之
    結果發生，為未遂犯，被告甲○○、乙○○2 人均依刑法第
    26條前段之規定減輕其刑。又被告乙○○只是指出被害人住
    處，意在幫助被告甲○○實施砍殺，而僅施加構成要件外之
    助力，其並未參與實施殺人未遂之行為，應依刑法第30條第
    2 項幫助犯之規定再減輕其刑。
三、原審予以論科，固非無見，惟查被告乙○○指出被害人丁○○住處供被告甲○○前往砍殺，因被告乙○○有幫助被告甲○○兇殺之行為，則被告乙○○應構成幫助殺人未遂罪，原
    審認被告乙○○僅構成傷害罪，尚有未洽，且從犯應從屬於
    主犯，原判決就被告乙○○另判傷害，亦有未當，檢察官据
    被害人丁○○、戊○○聲請上訴指摘原判決僅判處被告乙○○傷害不當，此部分為有理由，至檢察官上訴指摘被告甲○○部分量刑過輕，被告甲○○上訴否認殺人未遂，被告乙○○上訴否認犯罪，此部分雖均為無理由，惟原判決既有可議
    ，自應予撤銷改判。審酌被告甲○○、乙○○於行為時分別
    年僅19歲、18歲，智慮尚淺，被告甲○○因年輕氣盛，只為
    細微小事，竟一時失慮，情緒失控而持刀殺人，被告乙○○
    明知其行為有可能導致被害人受害，仍因思慮不周，跟蹤指
    出被害人住處，使被告甲○○得以實施砍殺行為，及其等動
    機、智識程度、犯罪手段、被害人受傷情形，及迄今仍未和
    解理賠等一切情狀，爰分別量處被告甲○○有期徒刑6 年，
    被告乙○○有期徒刑2 年6 月。扣案之開山刀1 把（含刀鞘
    ），為被告甲○○所有且供本件犯罪所用之物，已據其自承
    在卷，依刑法第38條第1 項第2 款規定宣告沒收之。另扣案
    之鐵棍1 支，為被害人丁○○家中所有，非供被告甲○○犯
    罪所用之物，爰不併予宣告沒收，附此敘明。
據上論結，應依刑事訴訟法第369 條第1 項前段、第364 條、第
299 條第1 項前段，刑法第271 條第2 項、第1 項、第26條前段
、第55條、第30條、第38條第1 項第2 款，判決如主文。
本案經檢察官陳國全到庭執行職務。
中    華    民    國    95    年    5     月    22    日
                  刑事第六庭  審判長法  官  張盛喜
                                    法  官  范惠瑩
                                    法  官  李璧君
以上正本證明與原本無異。
如不服本判決應於收受本判決後10日內向本院提出上訴書狀，其
未敘述上訴理由者，並得於提起上訴後10日內向本院補提理由書
狀（均須按他造當事人之人數附繕本）「切勿逕送上級法院」。
中    華    民    國    95    年    5     月    22    日
                                    書記官  林明威
附錄本件判決論罪科刑法條：
中華民國刑法第271條
(普通殺人罪)
殺人者，處死刑、無期徒刑或10年以上有期徒刑。
前項之未遂犯罰之。
預備犯第1 項之罪者，處2 年以下有期徒刑。


司法院資訊處製作；財團法人民間司法改革基金會備份。
